臺灣屏東地方法院民事判決　　　　　　　 92年度訴字第530號
原　　　告　乙○○
訴訟代理人　林伯祥律師
複 代 理人　壬○○
被　　　告　甲○○
　　　　　　己○○
共　　　同
訴訟代理人　史雙全律師
上列當事人間請求清償債務事件，本院於民國94年6月22日言詞
辯論終結，判決如下：
    主      文
被告甲○○應給付原告新台幣貳佰伍拾萬仟元，及自民國九十
三年十二月三十一日起至清償日止，按週年利率百分之五計算之
利息。
被告甲○○應於民國九十四年六月三十日、九十四年十二月三十
日、九十五年六月三十日、九十五年十二月三十日及九十六年六
月三十日分別給付原告新台幣貳拾萬元，及各自上開日期之翌日
起至清償日止，按週年利率百分之五計算之利息。
被告己○○應將如附表所示之動產交還被告甲○○，並由原告代
為受領。
原告其餘之訴駁回。
訴訟費用由被告甲○○負擔百分之八十五，由被告己○○負擔百
分之十，餘由原告負擔。
本判決原告勝訴部分，於其以新台幣壹佰拾陸萬捌仟元、壹拾
萬肆仟元或等值之台灣銀行無記名可轉讓定期存單，分別為被告
甲○○、己○○供擔保後，各得假執行；但被告甲○○、己○○
如於執行標的物拍定、變賣或物之交付前，分別以新台幣佰伍
拾萬仟元、肆拾萬元或等值之台灣銀行無記名可轉讓定期存單
，為原告預供擔保，得免為假執行。
原告其餘假執行之聲請駁回。
    事實及理由
一、本件原告起訴請求被告甲○○給付新台幣（下同）3,693,00
    0 元，及自起訴狀繕本送達翌日（即民國92年8 月29日）起
    至清償日止，按週年利率百分之5 計算之利息，於訴狀送達
    後，改為請求如後述原告聲明(一)、(二)所示之金額及利息，核
    屬減縮應受判決事項之聲明，又此部分原告原係依消費借貸
    之法律關係為請求，嗣後追加依其等於91年10月30日所訂切
    結書之約定為請求，被告表示同意，依民事訴訟法第255 條
    第1 項第3 款及同項第1 款之規定，其訴之追加變更，於法
    並無不合。再者，原告起訴請求被告己○○將變更其為瑞成
    企業社負責人之登記塗銷，回復為以被告甲○○為負責人，
    於訴狀送達後，改為請求被告己○○將如附表所示之動產返
    還被告甲○○，由其代為受領。稽之如附表所示之動產乃瑞
    成企業社之生財器具，而被告甲○○將瑞成企業社及如附表
    所示之動產讓與被告己○○，是否通謀虛偽意思表示，同為
    兩造間主要之爭點，則原告先後兩請求之主要爭點共通，而
    就原請求之訴訟資料及證據資料，得期待於後請求之審理予
    以利用，且各請求之利益主張在社會生活上可認為同一或相
    關連之紛爭，應認其請求之基礎事實同一（最高法院91年度
    台抗字第235 號裁定意旨參照）。從而此部分原告所為訴之
    變更，依民事訴訟法第255 條第1 項第2 款之規定，於法亦
    無不合。
二、原告主張：伊與被告甲○○曾為夫妻，被告甲○○因經營瑞
    成企業社，從事鋁器模具生產製造，常需資金週轉，因此自
    89年4 月起至91年8 月止，陸續向伊借款共5,112,800 元，
    伊貸與被告甲○○之金錢則係向伊夫李調發及婆婆李梅枝所
    借。被告甲○○積欠伊之借款，除已以現金清償282,800 元
    外，尚簽發票載發票日91年11月20日、91年12月20日金額各
    85,000元之支票2 紙交付予伊，其餘466 萬元則既未清償亦
    未處理，就該466 萬元，伊與被告甲○○於91年10月30日在
    訴外人丙○○見證下簽立切結書，約定：被告甲○○將其
    所有門牌號碼屏東縣竹田鄉○○村○○路58號之2 房地移轉
    予伊弟林順興，並負責清償房貸120 萬元，以抵償債務225
    萬元。被告甲○○代李梅枝繳納91年11月5 日、91年12月
    5 日之會款，每期15,000元，共3 萬元，並繳納自91年11月
    1 日起至93年4 月1 日止之會款，每期2 萬元，18期共36萬
    元。由被告甲○○簽發合作金庫銀行潮州分行付款，票載
    發票日各為92年1 月30日、92年8 月30日、92年12月30日、
    93年6 月30日、93年12月30日、94年6 月30日、94年12月30
    日、95年6 月30日、95年12月30日及96年6 月30日，金額均
    為20萬元之支票共10紙，交付予伊，以分期清償200 萬元，
    另2 萬元，被告甲○○則承諾隨後以現金清償。詎被告甲○○嗣後固於91年10月31日將上開房地移轉予林順興，惟房貸
    僅繳納1 期17,000元即不再繳納，會款亦僅繳納7 萬元即不
    再繳納，前述85,000元之支票2 紙及發票日92年1 月30日、
    金額20萬元之支票，屆期經伊提示均不獲付款，且2 萬元及
    發票日92年8 月30日以後之支票均迄未據清償或兌現。是被
    告甲○○尚欠伊3,693,000 元（170,000 ＋4,660,000 －1,
    050,000 －17,000－70,000），未為清償，則伊自得依消費
    借貸之法律關係及上開切結書之約定，請求被告甲○○給付
    已到期之2,693,000 元及其法定遲延利息，並提起將來給付
    之訴，請求被告甲○○給付尚未到期之100 萬元及其法定遲
    延利息。又被告甲○○於91年10月30日簽立切結書後，旋於
    同年12月5 日與被告己○○簽訂不動產買賣契約書，將其所
    有坐落屏東縣竹田鄉○○段292 地號、地目田、面積2,271.
    47平方公尺土地，售與被告己○○，並於同年月25日辦畢移
    轉登記（已再於93年3 月19日移轉登記予訴外人郭欽輝，伊
    因而撤回此部分之訴訟），復於同日即91年12月5 日與被告
    己○○簽訂讓渡契約書，將瑞成企業社之生財器具即如附表
    所示之動產及舊有客戶名冊，作價50萬元，售讓予被告己○○，惟被告甲○○、己○○原有同居關係，嗣後並生下一子
    ，關係非比尋常，其等就如附表所示之動產所為之買賣及讓
    與行為，顯係為脫產而為之通謀虛偽意思表示，依法無效，
    伊得依民法第242 條及113 條之規定，代位被告甲○○請求
    被告己○○交還如附表所示之動產以回復原狀等情，並聲明
    ：(一)被告甲○○應給付原告2,693,000 元，及自93年12月31
    日起至清償日止，按週年利率百分之5 計算之利息。(二)被告
    甲○○應於94年6 月30日、94年12月30日、95年6 月30日、
    95年12月30日及96年6 月30日分別給付原告20萬元，及各自
    上開日期之翌日起至清償日止，按週年利率百分之5 計算之
    利息。(三)被告己○○應將如附表所示之動產交還被告甲○○
    ，並由原告代為受領。(四)原告願以現金或等值之台灣銀行無
    記名可轉讓定期存單供擔保，請准宣告假執行。
三、被告則以：原告主張其自89年4 月7 日起至91年8 月9 日止
    ，向李梅枝及李調發借款5,112,800 元，而以該等借款貸與
    被告甲○○，惟被告甲○○並未曾向原告借用任何款項，原
    告是否向李梅枝、李調發借款暨其於借款後如何使用，被告
    甲○○更不得而知，至原告所提出發票日91年11月20日、91
    年12月20日，金額均為85,000元之支票2 紙，乃其自行以被
    告甲○○之名義簽發，並已在原告與被告甲○○於91年10月
    30日所簽立切結書第6 條聲明作廢，自不得以原告持有該2
    紙支票，即認被告甲○○有向原告借款之事實。又原告與被
    告甲○○於89年10月7 日離婚後，藉口照顧雙方所生之女吳
    雅婷，繼續在被告甲○○經營之瑞成企業社擔任會計，並保
    管被告甲○○之印章、存摺及支票簿，嗣後則吵鬧不休，不
    斷向被告甲○○要求給與金錢，迨91年8 至10月間更變本加
    厲，被告甲○○不堪其擾，遂同意分期贈與原告400 萬元，
    原告因而自行蓋用被告甲○○之印章，以被告甲○○之名義
    簽發金額均為60萬元之支票7 紙，惟原告旋又改變主意，要
    求將門牌號碼屏東縣竹田鄉○○村○○路58號之2 房地作價
    225 萬元，移轉登記於其弟林順興名下，以便將來再移轉於
    吳雅婷，不足之175 萬元，加計利息5 萬元，由被告甲○○
    簽發金額均為20萬元之支票9 紙交付原告，此為原告與被告
    甲○○於91年10月30日簽立切結書之由來，故該切結書之約
    定，實係被告甲○○對原告所為之贈與。至被告甲○○簽發
    發票日92年1 月30日、金額20萬元之支票交付原告及承諾以
    現金給付2 萬元部分，均不在切結書約定之範圍內，前者係
    因原告需要金錢週轉，而由被告甲○○另行簽發交付以為贈
    與，與切結書無關．後者則絕無其事。茲因被告甲○○於贈
    與約定後經濟狀況顯有變更，將因贈與致其生計有重大之影
    響，爰就尚未依約定給付部分，依民法第408 條第1 項之規
    定撤銷贈與，並依同法第418 條之規定拒絕贈與之履行，且
    依切結書第7 條之約定，原告及被告甲○○均不可做出傷害
    對方之行為，則原告嗣後對被告甲○○提出刑事告訴，其解
    除條件成就，上開切結書應失其效力。又被告甲○○曾於91
    年8 月間交付原告發票日91年11月16日、由玉山商業銀行付
    款、金額3 萬元之客票1 紙，囑其前往銀行辦理代收，惟原
    告竟予侵占盜領，且被告甲○○於91年10月30日簽立切結書
    後，代原告清償會款28萬元，依不當得利及無因管理之規定
    ，被告甲○○得向原告請求給付，本件倘認原告對被告甲○○之請求為有理由，被告甲○○主張以該31萬元債權抵銷。
    再者，被告己○○於89年12月7 日貸與被告甲○○30萬元，
    扣除零星之數千元借款不計，迄91年10月23日共貸與被告甲○○78萬元（均係自郵局提領），加上以向訴外人林蔡詩吟
    標得之會款22萬元貸與被告甲○○，借款金額合計100 萬元
    ，被告甲○○無力清償，又心灰意冷，乃於91年12月5 日將
    瑞成企業社（含如附表所示之動產及舊有客戶名冊）以50萬
    元之代價售讓予被告己○○，並由被告己○○聘用被告甲○○繼續管理，為期10年，以抵償另50萬元借款，此外再由被
    告己○○視營收情況每月酌給被告甲○○2 、3 萬元不等之
    酬勞。被告己○○、甲○○買賣及讓與如附表所示之動產，
    確屬真實，並無通謀而為虛偽意思表示之情事，原告主張該
    買賣及讓與行為無效，而代位被告甲○○請求被告己○○交
    還如附表所示之動產以回復原狀，自非有理由等語，資為抗
    辯，並聲明：(一)原告之訴及假執行之聲請均駁回。(二)如受不
    利之判決，被告願以現金或等值之台灣銀行無記名可轉讓定
    期存單供擔保，請准宣告免為假執行。
四、經查：原告於79年2 月19日與被告甲○○結婚，育有一女吳
    雅婷，其後於89年10月7 日離婚，再於90年1 月5 日與李調
    發結婚，且其於離婚及再婚後仍繼續留在被告甲○○經營之
    瑞成企業社工作。嗣於91年10月30日原告與被告甲○○簽立
    切結書，約定：1.被告甲○○於91年11月30日前給付原告13
    萬元，原告同時將登記於其名下之D6-8507 號自用小客車過
    戶予被告甲○○，逾期原告得自行出售該車輛。2.被告甲○○自91年11月起至93年4 月止共18個月，於每月1 日給付原
    告會款2 萬元，合計36萬元。3.被告於91年11月5 日及同年
    12月5 日各給付原告會款15,000元，合計3 萬元。4.被告將
    其所有門牌號碼屏東縣竹田鄉○○村○○路58號之2 房地過
    戶予原告之弟林順興，其既有房貸120 萬元全部由被告甲○○支付結清。5.被告甲○○另分期支付180 萬元，並簽發發
    票日92年8 月30日、92年12月30日、93年6 月30日、93年12
    月30日、94年6 月30日、94年12月30日、95年6 月30日、95
    年12月30日及96年6 月30日，金額均為20萬元之支票共9 紙
    。6.原告於91年8 月間所簽發之合作金庫支票，票號PW0000
    000 、PW0000000 、PW0000000 、PW0000000 及PW0000000
    起至PW0000000 號共計100 張面額60萬元之支票全部作廢，
    唯（因）是原告所簽發，被告甲○○不負責任。7.雙方不可
    違背上述各條款，且不可做出傷害彼此之任何情事。惟嗣後
    被告甲○○並未給付13萬元，原告亦未將車輛過戶，會款39
    萬元被告甲○○僅給付7 萬元，房地雖已過戶於林順興名下
    ，但房貸120 萬元僅繳納17,000元，分期給付之180 萬元則
    迄未給付分文。被告甲○○復於91年12月5 日與被告己○○
    簽訂讓渡契約書，將瑞成企業社如附表所示之動產及舊有客
    戶名冊全部作價50萬元售讓予被告己○○，且於同日與被告
    己○○簽訂不動產買賣契約書，以由被告己○○承受抵押貸
    款債務176 萬餘元之方式，將其所有坐落屏東縣竹田鄉○○
    段292 地號、地目田、面積2,271.47平方公尺土地出售於被
    告己○○，並於同年月25日辦畢移轉登記，以致原告於92年
    1 月間聲請本院以92年度執全字第63號對被告甲○○為假扣
    押執行全無結果。又被告甲○○於92年1 月8 日對原告及李
    調發提出侵占暨詐欺之刑事告訴，經檢察官處分不起訴確定
    ，原告及李調發於92年3 月14日對被告甲○○、己○○提出
    偽造文書暨損害債權之刑事告訴，亦經檢察官處分不起訴確
    定等事實，為兩造所不爭執，並有切結書、支票、土地登記
    謄本、讓渡契約書、不動產買賣契約書、兩願離婚書、汽車
    新領牌照登記書及檢察官不起訴處分書等件在卷可稽，並經
    本院調取臺灣屏東地方法院檢察署92年度偵字第453 號侵占
    案件及92年度偵字第5072號偽造文書等案件偵查卷宗查閱無
    誤，堪信為實在。
五、本件兩造之爭點為：1.原告與被告甲○○間是否有消費借貸
    之關係存在？倘然，被告甲○○向原告借用而尚未清償之金
    額為若干？2.原告與被告甲○○於91年10月30日所簽切結書
    之性質及作用為何？原告得否依該切結書向被告甲○○請求
    給付？其得請求之金額又為若干？3.被告甲○○主張以31萬
    元債權抵銷是否有理由？4.被告甲○○於91年12月5 日將如
    附表所示之動產出售並讓與被告己○○是否通謀虛偽意思表
    示而為無效？茲論述如下：
  (一)按和解契約合法成立，兩造當事人即均應受該契約之拘束，
    縱使一造因而受不利益之結果，亦不得事後翻異，更就和解
    前之法律關係再行主張。和解契約以當事人締約當時兩造合
    致之意思表示，為成立要件，雖一造表意人於其表示意思時
    ，本無欲受其所表示意思拘束之意，苟非此意為他一造所明
    知，其表示之意思究不因之而無效，即於和解契約之成立及
    效力，不生影響（最高法院19年上字第1964號判例參照）。
    查證人即於91年10月30日為原告及被告甲○○代撰切結書之
    丙○○到場證稱：「他們兩造原本（在）屏東縣竹田鄉○○
    村○○路五八號開一家模具加工廠，後來二人關係生變，要
    分開為了要釐清夫妻間的財產關係，所以請我寫這份切結書
    。‧‧‧‧（問：切結書第5 條是何意思？）乙○○有去跟
    外面調錢給工廠用，經過兩造會算結果，被告（甲○○）要
    給原告新台幣一百八十萬元，並且開出九張支票，還有無開
    出其他支票，我不清楚。」（見本院卷(一)第96、97頁）又證
    稱：「（問：切結書第4 條是不是他們雙方要抵償債務？)
    有要抵償甲○○欠乙○○的錢。‧‧‧‧（問：乙○○與甲○○有何債權債務關係？）詳細情形不清楚，但甲○○有說
    要還這些錢。（問：切結書與甲○○要還乙○○金錢有關的
    是哪幾點？）第二、三、四、五點。（問：發票日92年1 月
    30日之20萬元支票是否在切結書所載範圍內？）不在切結書
    所載範圍內。（問：原告為何持有該張支票？）我不清楚。
    ‧‧‧‧（問：他們二人的債權債務關係在簽下切結書之後
    有何作用？）在此之前他們的一切債權債務必須以切結書為
    準，雙方均不得再爭執債權金額以及清償之方式及時間等等
    。」（見本院卷(二)第191 頁以下）且被告甲○○於刑案偵查
    中亦供稱：「乙○○九十一年十月間要離（開）工廠，說我
    欠她四百萬，要求我支付，她提出簽定切結書的要求，我就
    答應，因為我不堪其擾，切結書我是大概知道數額，確切內
    容她提出資料沒有證明」等語（見92年度發查字第250 號卷
    第97頁背面）。再稽之原告與被告甲○○於91年10月30日簽
    立切結書之前，曾書立草簽2 紙並均簽名，又於91年10月28
    日由丙○○代撰切結書，僅因被告甲○○未簽名而未達成一
    致之意思表示，苟單純為贈與，被告甲○○在移轉贈與物之
    前既得任意撤銷，雙方當無如此討價還價之必要，且被告甲○○所舉證人庚○○亦不能證明本件確為贈與（見本院卷(二)
    第189 頁以下）。可見該切結書應係原告與被告甲○○間就
    處理雙方既有之債權債務所成立之和解契約，而非如被告甲○○所稱之贈與契約。依此，不論原告與被告甲○○原來之
    債權債務是否為消費借貸關係，原告均僅得依切結書之約定
    即和解契約之內容行使權利，而不得再主張和解前之法律關
    係，被告亦無依民法第408 條第1 項、第418 條之規定而撤
    銷贈與或拒絕履行之餘地。又上開切結書第7 條雖記載：雙
    方不可違背上述各條款，且不可做出傷害彼此之任何情事等
    詞，惟此尚難認為係切結書附有解除條件，證人丙○○亦稱
    該條記載並無特殊意義，何況被告甲○○對原告提出告訴在
    先，且被告甲○○確有脫產之犯罪嫌疑（詳見後述），原告
    正當行使其刑事告訴權難謂係非法之「傷害」行為，被告甲○○辯稱上開切結書因解除條件成就而失其效力云云，顯無
    可採。
  (二)依原告與被告甲○○於91年10月30日所訂切結書之約定（和
    解契約），被告甲○○尚未給付者為：1.第2 條、第3 條之
    會款32萬元（390,000 －70,000）。2.第4 條之房貸1,183,
    000 元（1,200,000 －17,000）。3.第5 條已到期之80萬元
   （即92年8 月30日、92年12月30日、93年6 月30日、93年12
    月30日各20萬元）。4.第5 條未到期之100 萬元（即94年6
    月30日、94年12月30日、95年6 月30日、95年12月30日、96
    年6 月30日各20萬元），為原告及被告甲○○所不爭。又原
    告主張92年1 月30日到期之20萬元，乃切結書所漏載，被告
    甲○○確已依約簽發支票交付其收執之事實，業據其提出該
    支票為證，並為被告甲○○所自認（見本院卷(一)第43頁），
    堪信屬實。則原告自得起訴請求被告甲○○給付已到期之2,
    503,000 元，且已到期部分被告甲○○既拒不給付，則未到
    期之100 萬元原告提起將來給付之訴預為請求，自亦有其必
    要（參見民事訴訟法第246 條）。又原告雖主張：其另得向
    被告請求給付17萬元及2 萬元云云，惟查：該17萬元及2 萬
    元，均為切結書所未記載且非漏載，原告復未能證明該17萬
    不在和解之範圍內，亦未能證明被告甲○○以口頭承諾將另
    行給付該2 萬元，則原告此一主張，自無足取。再者，被告
    甲○○雖辯稱：原告盜領其3 萬元支票，且其於簽訂切結書
    後代原告繳納會款28萬元，其得以該不當得利及無因管理債
    權主張抵銷云云，然查：被告甲○○向其員工辛○○借用3
    萬元，係由原告於翌日返還3 萬元於辛○○之事實，業經辛○○於刑案偵查中證述明白（見92年度偵字第453 號卷第51
    頁背面)， 並為被告甲○○所是認（見本院卷(一)第113 頁）
    ，則原告以被告甲○○交付之3 萬元支票抵償，並於嗣後提
    示兌領，尚難謂有何不當得利可言。又原告與被告甲○○於
    離婚時約定：「雙方婚姻期間所欠債務由男方負責。」有兩
    願離婚書在載可憑。而被告甲○○所提出原告因參加合會而
    簽發之2 萬元本票14紙，其中6 紙之發票日為88年11月25日
    ，另8 紙之發票日為89年6 月20日，均在89年10月7 日原告
    與被告甲○○離婚之前，原告抗辯該合會乃被告以其名義參
    加云云，縱使不可採，依其等離婚時所為約定，給付該合會
    會款之債務本應由被告甲○○負擔，被告甲○○繳納會款乃
    管理自已之事務，亦無成立無因管理之可言。從而被告甲○○所為抵銷之抗辯，即非有理由。
  (三)按當事人主張有金錢借貸關係存在，須就其發生所須具備之
    特別要件即金錢之交付及借貸意思表示一致負舉證之責任，
    若僅證明有金錢之交付，未證明借貸意思表示互相一致者，
    尚不能認有金錢借貸關係存在（最高法院81年台上字第2372
    號判決參照）。查：1.被告己○○於刑案偵查中供稱：「甲○○之前有向我借錢，他沒有錢還我，我就以五十萬買工廠
    機器，現在是我在經營，九十二年一月間瑞成企業社變更登
    記我是負責人」、「他陸續向我借錢有二十萬元、五十萬元
    ，甲○○欠我將近一百萬元」、「九十年間開始向我借錢，
    他說沒有錢週轉不過來，他有還過我錢，不久又在（再）向
    我借」、「都沒有向他拿收據，也沒有向他拿本票、支票」
    、「我跟會標到會錢借給甲○○，跟朋友的會」、「（朋友
    是誰）不記得了，九十年間標到」、「還有拿存在郵局的錢
    拿（給）甲○○」、「甲○○九十年向我借錢」、「九十年
    間開始從郵局領大約三、四十萬元借給甲○○」；被告甲○○則供稱：「（向己○○借）大約一百萬元，己○○大概都
    去郵局領錢給我」「大約八十九年底、九十年初（開始借）
    ，正確時間不清楚」、「有時有還過（錢）」、「（有無拿
    收據給己○○）我回去查看看」、「（問：到底借錢有無拿
    收據給己○○？）沒有」各云云（見92年度發查字第250 號
    卷第27頁以下）。在隔離訊問之下，被告己○○、甲○○首
    次就其等金錢借貸所為之供述差異極大，甚至互有矛盾。又
    證人林蔡詩吟於刑案偵查中雖證稱：「（己○○標會的時間
    是）九十年十一月七日」、「（標得）二十四萬多元」、「
    他來拿會錢時，是有跟一個男子來，有拿二疊錢給那個男子
    ，至於那一個人是否是甲○○，我沒有印象」等語（見92
    年度偵字第5072號卷第30頁），惟並無法證明被告己○○將
    標得之會款交付被告甲○○，更無法證明係因借貸而交付金
    錢。又證人湯國於刑案偵查中證稱：「他們二個人（指被告
    甲○○、己○○）是到我事務所辦理工廠讓渡土地要過戶，
    工廠的機器設備作價是五十萬元，當時甲○○拿一張三十萬
    元的借據還有本票十萬二張，還有一個小冊子，裡面記了幾
    萬幾萬，總共七十萬元，當時讓渡書寫好，本票、借據就撕
    掉了」云云（見92年度偵字第5072號卷第29頁)， 如以其所
    證即認被告己○○、甲○○間之金錢借貸有借據、本票及小
    冊子為憑，顯與前引被告己○○、甲○○之供述不符，證人
    湯國之證詞自不能用以證明被告己○○、甲○○間確有金錢
    借貸關係存在。至原告自承有聽過被告甲○○說他向被告己○○借過100 萬元（見92年度偵字第5072號卷第9 頁），不
    足據以認定被告己○○、甲○○間有金錢借貸關係，更不待
    言。而被告己○○自郵局提領存款（見92年度發查字第250
    號卷第49頁所附客戶歷史交易清單)， 未必即係交付被告甲○○，縱使交付亦未必即為金錢借貸。此外，被告己○○、
    甲○○復未能另舉其它證據以證明其彼此間確有100 萬元之
    金錢借貸關係，則其等就此所為主張，即難加以採信。2.證
    人丁○○到場證稱：「我在（92）年初的時候，有匯好幾百
    萬給甲○○」等語（見本院卷(一)第98頁），依本院向合作金
    庫銀行潮州分行調取之交易往來明細表，則顯示證人丁○○
    所經營之春橋田有限公司於91年12月2 日、16日、30日分別
    匯給被告甲○○1,279,559 元、700,000 元及1, 312,600元
    （見本院卷(二)第100 、101 頁），合計3,292,1 59元。是被
    告甲○○縱使負欠被告己○○100 萬元借款債務，然其既非
    無資力清償，則豈有將長期賴以營生之生財器具輕易售讓與
    被告己○○之理？3.被告己○○自被告甲○○受胎，於92年
    8 月18日產下一子黃蓋俊，為被告所是認，並有戶籍謄本在
    卷可稽，被告並推測其受胎時間在91年12月5 日前後（見本
    院卷(二)第231 頁），可見被告甲○○、己○○間之關係非比
    尋常。又被告甲○○曾在電話中對原告聲稱：「我說明白一
    點，她（指被告己○○）不敢管我一件錢項」（台語），且
    曾詢問丁○○是否有意購買其已因出售而移轉於被告己○○
    之土地（見本院卷(二)第272 頁及第279 頁背面所附錄音譯文
    ），被告甲○○復係將其所有坐落屏東縣竹田鄉○○段292
    地號土地以低於92年公告現值2,725,764 元之176 萬餘元，
    售與被告己○○，並將其賴以營生之生財器具（即如附表所
    示之動產）售讓予被告己○○，而仍繼續在原址工作，此外
    又別無其他財產可供原告強制執行以資取償（見本院卷(一)第
    25 、26 頁所附綜合所得稅各類所得資料清單及財產歸屬資
    料清單），被告甲○○售讓土地及如附表所示之動產予被告
    己○○，乃為脫產而為之通謀虛偽意思表示，彰彰明甚。至
    證人戊○○、辛○○雖分別證稱：「我辭職的時候，老板是
    己○○」、「瑞成企業社‧‧‧‧後來甲○○賣給黃素琴（
    勤）」（見本院卷(一)第191 頁及257 頁)， 然被告甲○○、
    己○○過從甚密，外人本難以窺見實情，自不能單憑證人戊○○、辛○○上開證詞，即謂被告甲○○確已將瑞成企業社
    讓渡予被告己○○，並謂其等就如附表所示之動產所為之買
    賣及讓與行為非係通謀虛偽意思表示。準上所述，被告甲○○將如附表所示之動產讓與被告己○○，乃通謀而為之虛偽
    意思表示，依民法第87條之規定，其意思表示無效，則原告
    以被告甲○○債權人之地位，依民法第242 條及第113 條之
    規定，代位被告甲○○請求被告己○○交還如附表所示之動
    產，並由其代位受領，以回復原狀，自無不合（最高法院67
    年度第5 次民事庭會議決議(二)參照）。
六、綜上所述，本件原告之請求，在如主文第1 、2 、3 項所示
    範圍內，為有理由，應予准許。逾此範圍，非有理由，應予
    駁回。又兩造各陳明願供擔保，請准宣告假執行或免為假執
    行，於原告勝訴部分，經核均無不合，爰分別酌定相當之擔
    保金額，併准許之。至原告敗訴部分，其假執行之聲請已失
    所附麗，應駁回之。
七、本件事證已臻明確，兩造其餘攻擊防禦方法及舉證，於判決
    結果不生影響，爰不一一論述，併此敘明。
八、據上論結，本件原告之訴為一部有理由，一部無理由，依民
    事訴訟法第79條、第85條第1 項但書、第390 條第2 項、第
    392 條第2 項、第3 項，判決如主文。
中　　華　　民　　國　　94　　年　　6 　　月　　29　　日
                    民事第二庭
                        審判長法　官　阮世賢
                              法　官　楊中琪
                              法　官　春生
正本係照原本作成。
如對判決上訴，須於判決送達後20日內向本院提出上訴狀，其未
表明上訴理由者，應於提出上訴後20日內向本院補提理由書狀（
均須按他造當事人之人數附繕本）。
                              書記官　洪榮華
中　　華　　民　　國　　94　　年　　6 　　月　　29　　日
